臺灣高等法院刑事判決　　　　　　　　94年度上訴字第2660號
上　訴　人
即　被　告　己○○
　　　　　　庚○○
上列上訴人等因偽造文書等案件，不服台灣新竹地方法院94年度
訴字第118號，中華民國94年6月16日第一審判決（起訴案號：台
灣新竹地方法院檢察署93年度偵字第3824號），提起上訴，本院
判決如下：
    主  文
上訴駁回。
己○○緩刑年。
    事  實
一、己○○、庚○○為夫妻，於民國（下同）83年9月10日，在
    2人經營之新竹縣竹北市○○○路99號北大電料行（名義負
    責人為庚○○）內，共同出面召集民間互助會，以「北大電
    料行」名義為會首，己○○個人則參加1會而為會員，並與
    庚○○共同主持開標與收取會款事宜，另邀約丙○○等人為
    會員（詳如附表所示），連會首共27會，每會新臺幣（下同
    ）2萬元，定於每月10日19時許在北大電料行開標，會期自8
    3年9月10日起至85年11月10日止，標息部分底標為2,000元
    ，採內標方式標會（即死會會員每月繳納2萬元，活會會員
    則每會繳納2萬元減掉當期得標金額後所得之金額），第1會
    於83年9月10日由各會員繳清2萬元會款予會首後，其後每月
    10日固定在上址開標。詎己○○、庚○○於收齊第1會會款
    ，並由己○○於不詳時間以3,800元之標息標得會款後，因
    事業經營不善，亟需資金周轉，明知活會會員丙○○及丁○○並未投標或同意借標，2人竟共同基於行使偽造準私文書
    及意圖為自己不法所有之概括犯意聯絡，利用擔任主持開標
    之便及各會員不克前來參加開標且彼此間不熟識之機會，分
    別於83年10月10日至84年11月10日間某2次投標日期，在北
    大電料行內，由庚○○先後2次各於空白標單上偽簽丙○○
    及丁○○之姓名，並記載代表丙○○、丁○○競標之3號、5
    號（即互助會名單上之編號）及標息各4,500元、3,700元，
    而先後2次偽造丙○○、丁○○名義之標單各1張（均未扣案
    ），依民間互助會習慣，足以表示丙○○、丁○○以各標息
    標取會款用意，並於偽造完成後連續持該2紙準私文書冒丙○○、丁○○之名參與競標而加以行使，足生損害於丙○○
    、丁○○及其他活會會員；待得標後，己○○及庚○○均出
    示偽造之標單向其他活會會員訛稱係丙○○及丁○○得標，
    向被冒標之丙○○及丁○○則詐稱係他人得標，致使丙○○
    及丁○○暨其他活會會員均陷於錯誤，而分別如數交付會款
    予2人，以此方式共同詐得不詳金額之會款（無法確定冒標
    之時間，故無從知悉冒標時活會之會數，從而未能明確計算
    所詐得之會款）。嗣第16會於84年12月10日由辛○○得標，
    己○○、庚○○收取會款後，未交付辛○○即擅自挪為他用
    （此部分未據檢察官提起公訴），並為避債而突於85年1月
    初某日搬離北大電料行，互助會亦因而終止。至此，丙○○
    等活會會員始知受騙。
二、案經壬○○、丑○○、子○○訴由新竹縣警察局竹北分局報
    請請臺灣新竹地方法院檢察署檢察官偵查起訴。
    理  由
一、查上訴人即被告己○○、庚○○共同經營之北大電料行，係
    由被告庚○○為名義上負責人，而本案互助會係以北大電料
    行為會首，共27會（會員及死會、活會之情形詳如附表所示
    ），每會2萬元，每月10日19時許在北大電料行開標，會期
    自83年9月10日起至85年11月10日止，採內標方式標會，底
    標為2,000元之事實，為被告2人所供陳不諱，核與被害人即
    互助會會員丑○○、丙○○、丁○○、癸○○、子○○、辛○○、蘇榮基、邱成宗、張惠珠等人於偵查中、壬○○、戊○○於警詢時之指述相符，並有互助會名單1份在卷可稽，
    自堪採認。
二、訊據被告己○○矢口否認有冒用丙○○及丁○○名義標取會
    款之犯行，辯稱：其僅是會員，並非會首，本互助會大部分
    由庚○○處理，其對於庚○○以丙○○及丁○○名義標會一
    事並不知情，是庚○○事後才告知；且當時係丙○○及丁○○同意由其與庚○○標取會款，並非冒名投標云云。被告庚○○雖坦承持偽造丙○○及丁○○簽名之標單標得會款之行
    使偽造私文書及詐欺犯行，但亦附和被告己○○所辯，否認
    2人間有犯意聯絡與行為分擔。惟查：
(一)前開被告庚○○於空白標單上偽簽丙○○及丁○○之姓名、
    互助會編號及標息各4,500元、3,700元，而2次冒名以偽造
    之標單參與競標之事實，業據被告庚○○坦承不諱，並經被
    害人丙○○、丁○○於偵查中指證明確（見偵查卷第95至96
    、127、130頁）。被告己○○雖辯稱已事先取得丙○○、丁○○同意借標云云，然為丙○○及丁○○堅決否認，且丙○○之妻乙○○○及丁○○之妻甲○○均於偵查中到庭結證稱
    並無事前允諾被告等借名標會之情形（見偵查卷第127頁）
    。以丙○○、乙○○○為被告己○○之姐夫及親姐，丁○○
    、甲○○則為被告己○○之堂兄、堂嫂，誼屬至親，實無刻
    意誣指被告等犯罪之可能，彼等所為前述證詞堪可採信。故
    被告己○○此部分所辯顯無可採。
(二)被告己○○雖另辯稱對於庚○○以丙○○及丁○○名義標會
    一事係事後才知情云云。然被害人壬○○、丑○○、子○○
    均證稱彼等加入互助會是被告2人共同或己○○單獨邀約等
    語（見偵查卷第111、113、114頁），己○○亦坦言：其一
    開始起會並無意詐欺；互助會投標時有時由其主持，有時則
    由庚○○主持，會錢大部分是會員自行送來，其與庚○○何
    人在店內就由何人收受等語（見偵查卷第116頁）。復佐以
    被告2人於85年1月初搬離北大電料行後，被告己○○曾委託
    新宗代書事務所代為處理債務償還事宜，為被告2人所供明
    。依卷附新宗代書事務所85年1月8日發送予互助會員之通知
    書（見偵查卷第49至51頁），其受文者部分載明：「己○○
    之互助會員」、主旨欄則記載：「茲有己○○先生來所委稱
    ：『...，就本人為會首之互助會，請貴事務所通知各會員
    ，並擬定處理方式』...。」等語，顯見被告己○○對於互
    助會之召集、運作及投標、收款事宜，均有參與、主持，與
    其於審理時否認參與互助會之召集、相關事務之辯詞不符。
    再者，被告庚○○於原審法院訊問時供稱：冒標所收得會款
    拿去作為北大電料行出票使用等語（原審卷第49至50頁），
    質之被告己○○雖就電器行經營之資金運用細節避重就輕，
    但亦不諱言：北大電料行對外簽發支票是用其名義，票款支
    付情形亦偶爾會與庚○○討論，資金不足時會向他人調現；
    83、84年間渠等經濟就發生問題等語（原審卷第51至52頁）
    。衡酌當時被告2人經濟情況不佳與資金緊縮之程度，被告
    己○○對於被告庚○○何以得收取並使用丙○○及丁○○會
    款，作為清償其對外簽發之支票之資金來源，實不能諉為不
    知。況被告己○○於偵查中已明確供承：丙○○及丁○○得
    標之確切日期已不記得，但有使用標單，是庚○○填寫的，
    其也知情等語（見偵查卷第128頁），竟於遭檢察官提起公
    訴後，方改口提出首開辯詞，臨訟卸責之意圖至為明顯，自
    無可採信。從而，被告己○○與庚○○就偽以丙○○及丁○○名義填載標單標取會款之犯行，具有犯意聯絡與行為分擔
    之事實，堪可認定。至於被告庚○○於原審及本院審理時所
    為附和被告己○○之供述，無非係迴護己○○之詞，且顯與
    本院認定之事實不符，不足據為有利被告己○○之認定。
(三)此外，並有告訴人丑○○提出之死會名單1紙在卷可稽（見
    原審卷第34頁）。本件事證明確，被告2人行使偽造私文書
    及詐欺取財犯行均堪認定，應依法論科。
三、查本件互助會之標單，僅記載姓名、互助會編號及一定金額
    之標息，第3人僅憑標單之內容，尚不能明瞭其用意何在，
    須依該互助會之約定始足以表示該金額係標取會款之利息、
    該姓名及編號係標取會款之會員，則該標單之記載堪以表示
    會員參與競標互助會會款之一定用意之證明，屬刑法第220
    條第1項以文書論之準文書。故被告等在空白投標單上，先
    後偽簽丙○○及丁○○之簽名，並填載互助會編號及標息金
    額後，使該投標單具有私文書性質，再持以投標，並於得標
    後向活會會員詐取會款，核渠等所為均係犯刑法第216條、
    第220條第1項、第210條之行使偽造私文書罪及同法第339條
    第1項之詐欺取財罪（渠等偽造署名為偽造準私文書之階段
    行為，偽造私文書之低度行為則為行使該私文書之高度行為
    所吸收，均不另論罪）。又按民間互助會已標得會款者，不
    問嗣後何人得標，至完會止均有按期向會首交付會款之義務
    ，會首冒標會款時，除對於活會會員有冒標施詐（即佯稱某
    人得標），使活會會員陷於錯誤，誤認係被冒標之人得標而
    交付會款，成立詐欺取財罪外，對於已標取會款之會員，因
    按時繳付會款本為其標取會款後之義務，並無施詐或使其陷
    於錯誤可言，自無成立詐欺罪之餘地，是已標取會款之會員
    對於嗣後會首之冒標會款，不能認係詐欺之被害人（最高法
    院92年度台上字第1138號判決要旨參照），故本件詐欺罪之
    被害人，應僅限於被告2人冒標時仍屬活會之會員，附此敘
    明。被告2人間就上開行使偽造私文書、詐欺取財犯行，有
    犯意聯絡及行為分擔，均為共同正犯。被告等先後持偽造之
    丙○○、丁○○標單出示於活會會員詐取會款，係一行為觸
    犯數詐欺罪名之想像競合犯，應依刑法第55條規定，從一詐
    欺罪處斷，而其渠等2次行使偽造私文書及詐欺取財犯行，
    犯罪時間緊接，所犯罪名相同，顯係基於概括犯意為之，為
    連續犯，爰皆依刑法第56條之規定論以一罪，並分別加重其
    刑。另所犯上開行使偽造私文書罪、詐欺取財罪2罪間，有
    方法、目的之牽連關係，應從一重之行使偽造私文書罪處斷
    。
四、原審以被告己○○、庚○○罪證明確，本同上見解，適用刑
    法第28條、第56條、第216條、第220條第1項、第210條、第
    339條第1項、第55條，罰金罰鍰提高標準條例第1條前段，
    並審酌被告己○○犯罪後，不僅毫無悔意，猶一再藉詞推諉
    責任，欲由被告庚○○承擔全部罪責之心態明顯；至於被告
    庚○○雖坦承犯行，但於審理時竟附和被告己○○之辯詞，
    其夫妻互為掩護之情，溢於言表，兼以渠等詐得財物金額非
    少，併酌被告等犯罪之手段、動機、目的、犯後態度等一切
    情狀，就被告己○○、庚○○共同連續行使偽造私文書，足
    以生損害於他人，各處有期徒刑1年2月。又以被告等所偽造
    之標單2張，皆未扣案，且被告等早於85年1月間即遷居避債
    ，此為被告等供承在卷，參酌一般民間互助會之習慣，於歷
    次開標完後即當場撕毀丟棄標單，堪認該標單上偽造之丙○○、丁○○署押均已滅失無存，自無從依刑法第219條沒收
    之餘地，尚不另為沒收之諭知，其認事用法，核無不合。被
    告己○○上訴猶執陳詞否認犯罪，庚○○並指摘原判決量刑
    過重云云，為無理由，應予駁回。
五、第查，被告己○○尚無不良素行，未曾受有期徒刑以上刑之
    宣告，此有本院被告全國前案紀錄表在卷可稽，且被告己○○雖參與本件犯罪，然並非偽造及行使準私文書（標單）之
    人，犯行顯較輕微，於本院審理中復與告訴人達成處理債務
    之協議，有和解書附卷足稽，其經此偵審程序及科刑款之教
    訓，自當知所惕勵信無再犯之虞，本院認被告所宣告之刑，
    以暫不執行為適當，爰併依刑法第74條第1款規定，予以宣
    告緩刑3年，以勵自新。
據上論斷，應依刑事訴訟法第368條，刑法第74條第1款，判決如
主文。
本案經檢察官謝英民到庭執行職務。
中　　華　　民　　國　　94　　年　　11　　月　　15　　日
                  刑事第三庭審判長法  官  洪光燦
                          　　　　法　官  王詠寰
　　                              法  官  江振義
以上正本證明與原本無異。
如不服本判決，應於收受送達後10日內向本院提出上訴書狀，其
未敘述上訴之理由者並得於提起上訴後10日內向本院補提理由書
（均須按他造當事人之人數附繕本）。
　                                書記官  陳玉嬋
中　　華　　民　　國　　94　　年　　11　　月　　16　　日
附表
┌─┬────┬───────┬────────────┐
│編│姓  名  │得標金額      │備註                    │
│號│        │              │                        │
├─┼────┼───────┼────────────┤
│1 │北大電料│              │會首。                  │
│  │行      │              │                        │
├─┼────┼───────┼────────────┤
│2 │己○○  │3800元        │                        │
├─┼────┼───────┼────────────┤
│3 │丙○○  │4500元        │被告二人冒標。          │
├─┼────┼───────┼────────────┤
│4 │李盈儒  │3600元        │                        │
├─┼────┼───────┼────────────┤
│5 │丁○○  │3700元        │被告二人冒標。          │
├─┼────┼───────┼────────────┤
│6 │呂理竹  │4100元        │                        │
├─┼────┼───────┼────────────┤
│7 │邱林鋒  │4000元        │                        │
├─┼────┼───────┼────────────┤
│8 │裕台胡太│3800元        │真實姓名、年籍不詳。    │
│  │太      │              │                        │
├─┼────┼───────┼────────────┤
│9 │同上一人│3200元        │同上。                  │
├─┼────┼───────┼────────────┤
│10│李紹淮  │活會          │由劉玉金以李紹淮之名義參│
│  │        │              │加。                    │
├─┼────┼───────┼────────────┤
│11│張玉靜  │活會          │                        │
├─┼────┼───────┼────────────┤
│12│莊秀珍  │3500元        │                        │
├─┼────┼───────┼────────────┤
│13│辛○○  │3200元        │於84年12月10日得標，但被│
│  │        │              │告二人收取會款後即搬離避│
│  │        │              │債而未將會款交付辛○○。│
├─┼────┼───────┼────────────┤
│14│吳碧嬌  │活會          │                        │
├─┼────┼───────┼────────────┤
│15│戊○○  │3650元        │                        │
├─┼────┼───────┼────────────┤
│16│呂文城  │3600元        │                        │
├─┼────┼───────┼────────────┤
│17│曾德源  │4100元        │                        │
├─┼────┼───────┼────────────┤
│18│陳麗英  │活會          │戊○○以本人及其妻陳麗英│
│  │        │              │之名義參加2會           │
├─┼────┼───────┼────────────┤
│19│成美電器│4000元        │由鍾金吉以成美電器行之名│
│  │        │              │義參加1會。             │
├─┼────┼───────┼────────────┤
│20│邱成宗  │3200元        │                        │
│  │        │              │                        │
│  │        │              │                        │
├─┼────┼───────┼────────────┤
│21│邱添福  │活會          │邱成宗與其妻張惠珠共同以│
│  │        │              │邱成宗及其子邱添福之名義│
│  │        │              │參加2會                 │
├─┼────┼───────┼────────────┤
│22│王朝樑  │活會          │壬○○以本人及其夫王朝樑│
│  │        │              │之名義參加2會           │
├─┼────┼───────┼────────────┤
│23│壬○○  │活會          │                        │
├─┼────┼───────┼────────────┤
│24│丑○○  │活會          │                        │
├─┼────┼───────┼────────────┤
│25│子○○  │活會          │                        │
├─┼────┼───────┼────────────┤
│26│林阿珠  │活會          │                        │
├─┼────┼───────┼────────────┤
│27│子○○  │活會          │1人參加2會              │
└─┴────┴───────┴────────────┘
